【裁判字號】    89,訴,712
【裁判日期】    900604
【裁判案由】    偽造文書等
【裁判全文】
臺灣臺南地方法院刑事判決                          八十九年度訴字第七一二號
    公訴人  臺灣臺南地方法院檢察署檢察官
    被  告  戊○○
            丁○○
右列被告因偽造文書等案件，經檢察官提起公訴（八十九年度偵緝字第一九號），本
院判決如左：
    主  文
丁○○連續行使偽造私文書，足以生損害於他人，處有期徒刑拾月。
戊○○無罪。
    事  實
一、丁○○自民國八十三年十一月二十日起，在臺南縣佳里鎮○○路三０九號其經營
    之服飾店內，召集民間互助會計五組，並由丁○○自任會首，其起迄時間、會期
    次數、會款金額等，均如附表一所示，並分別以內標或外標之方式，由會員將欲
    出之標金寫於標單上，並書上會員之姓名，以出價最高者得標。詎丁○○竟基於
    意圖為自己不法所有及偽造私文書之概括犯意，在各該會如附表一所示之止會前
    之開標日期，先後多次冒用如附表所示之會員名義，偽造標單冒標，並詐得會款
    花用。其被冒用之會員姓名、詐得金額則均如附表二所示。
二、案經陳黃麗美、辛○○、癸○○、庚○○、林錦蘭、甲○○○、壬○○、丙○○
    訴由臺灣臺南地方法院檢察署檢察官偵查起訴。
    理  由
壹、被告丁○○部分：
一、訊據被告丁○○於本院審理時矢口否認有何詐欺及冒標如附表一備註中所示之人
    之情事，辯稱：「我曾有冒標，但沒有冒標他們的」云云（見本院九十年五月二
    十一日審理筆錄）。惟查：右揭事實，除據告訴人陳黃麗美、辛○○、癸○○、
    庚○○、林錦蘭、甲○○○、壬○○、丙○○於本院調查時當庭核對會單並指述
    纂詳外（見本院八十九年六月二十日審理筆錄、九十年三月十九日、九十年三月
    二十七日、九十年五月八日訊問筆錄），且如附表一編號一之互助會係每五個月
    追加一會，四十七人會應於八十七年二月二十日結束，至該日全體會員應均已收
    會款，始符常情，惟該互助會結束時，尚有告訴人辛○○一會、乙○○一會未收
    取會款；如附表一編號二之互助會，係每四月追加一會，五十一人會應於八十七
    年七月二十日結束，至該日全體會員應亦均已收會款，惟查該互助會結束時，尚
    有己○○○二會未收取會款；又附表一編號三之互助會，亦係每四個月追加一會
    ，六十三人會至八十七年七月十日，已進行至第五十五期，被告分別冒標告訴人
    辛○○、丙○○、壬○○各一會、己○○○、「秀蘭」各二會（起訴書誤「秀蘭
    」部分為編號四，容有未洽）；另附表一編號四之互助會，係每二月追加一會，
    四十三人會至八十七年七月十五日，已進行至第三十五期，被告冒標告訴人庚○○、「本長」、「梅」、「阿珠」、乙○○（即「國銜」）各一會，癸○○（即
    「佳美」）、辛○○二會；附表一編號五之互助會，至八十七年七月十五日已進
    行至第五期，被告冒標告訴人壬○○半會（與會首共有一會），均有卷附會單影
    本十紙足資佐憑，且自附表一編號一所示之互助會，於八十七年二月二十日結束
    時，即因無資力而積欠告訴人辛○○、乙○○之會款致無法清償，猶於八十七年
    三月十五日繼續加集如附表一編五所示之互助會，致該互助會進行至第五期即無
    法繼續進行，足證被告丁○○於召集互助會之初，確有意圖為自己不法所有之概
    括犯意，是被告所辯，顯係飾卸之詞，不足採信，事證明確，其犯行堪以認定，
    應依法論科。
二、核被告丁○○所為係犯刑法第三百三十九條第一項詐欺罪、第二百二十條第一項
    、第二百十條、第二百十六條行使偽造準私文書罪。被告先後多次犯行，時間緊
    接，所犯係構成要件相同之罪，顯係基於概括犯意，為連續犯，應依刑法第五十
    六條之規定加重其刑。又被告偽造標單之行為為行使之行為吸收，不復另論。被
    告所犯上開二罪間，有方法結果之牽連關係，為牽連犯，應依刑法第五十五條之
    規定從一重之偽造文書罪處斷。爰審酌被告犯罪之動機、目的、手段、對被害人
    所生危害非微、犯罪後態度等一切情狀，量處如主文所示之刑，以資懲儆。被告
    所偽造之陳黃麗美、辛○○、癸○○、庚○○、林錦蘭、甲○○○、壬○○、丙○○、「本長」、「梅」、「阿珠」及「秀蘭」得標之標單十二紙，固未扣案，
    然亦無法證明現仍存在，爰不另行宣告沒收，附此說明。
貳、被告戊○○部分：
一、公訴意旨另略以：被告戊○○、丁○○二人係夫妻關係，自八十三年十一月二十
    日起，在臺南縣佳里鎮○○路三０九號其經營之服飾店內，共同召集民間互助會
    計五組，並由丁○○自任會首，其起迄時間、會期次數、會款金額等，均如附表
    一所示，並分別以內標或外標之方式，由會員將欲出之標金寫於標單上，並書上
    會員之姓名，以出價最高者得標。詎被告二人竟基於意圖為自己不法所有及偽造
    標單之概括犯意聯絡，在各該會於如附表一所示之止會前之某開標日期，由被告
    丁○○先後多次冒用如附表所示會員名義，偽造標單冒標並向會員施以詐術等行
    為之分擔，而詐得如附表二所示被冒用之會員之會款，因認被告所為涉犯刑法第
    三百三十九條第一項之詐欺取財罪嫌及第二百二十條、第二百十條及第二百十六
    條行使偽造之私文書罪嫌。
二、按犯罪事實應依證據認定之，無證據不得推定其犯罪事實；又不能證明被告犯罪
    者，應諭知無罪之判決；刑事訴訟法第一百五十四條、第三百零一條第一項分別
    定有明文。又認定不利於被告之事實，須依積極證據，苟積極證據不足為不利於
    被告事實之認定時，即應為有利於被告之認定，更不必有何有利之證據（最高法
    法院五十二年台上字第一三○○號、六十一年台上字第三○九九號判例參照）。
三、本件公訴人認被告戊○○涉有詐欺及偽造文書罪嫌，無非係以告訴人之指述為論
    述之唯一依據。訊據被告戊○○於本院審理時堅詞否認有何詐欺及偽造文書之犯
    行，辯稱：「我都不在家，不可能收會款」，「如果我有收受一定會有我的收據
    」等語（見本院九十年五月二十一日審理筆錄）。訊據告訴人辛○○於本院審理
    時陳稱：「以前繳會錢時，戊○○也會收下」云云（見本院九十年五月八日訊問
    筆錄），告訴人黃麗華則陳稱：「他會在場，會錢有時會交給他，我並有告訴他
    是第幾會的會錢」云云（見同日筆錄），告訴人乙○○亦陳稱：「會錢大部分是
    我拿到他們的的店給丁○○，當時戊○○也在場」云云（見本院九十年三月二十
    七日訊問筆錄）。惟查：本件認定不利於被告戊○○之事實，僅有告訴人之指述
    ，而告訴人之告訴，本以使被告受刑事訴追為目的，故其陳述是否與事實相符，
    自應調查其他證據，以資審認。是本件除告訴人之指述外，經本院依職權調查，
    並未發現有何相當證據足資證明被告戊○○亦確有偽造文書或詐欺之行為，依告
    訴人之指述，亦不足以證明被告戊○○與同案被告丁○○間有犯意之聯絡及行為
    之分擔，難認被告戊○○確有公訴意旨所載之犯行。又告訴人陳黃麗美、辛○○
    、癸○○、庚○○、林錦蘭、甲○○○、壬○○、丙○○之告訴，本以使被告戊○○受刑事訴追為目的，已如前述，故告訴人所陳述被告戊○○確有收受會錢乙
    節縱係屬實，尚難認定被告戊○○確有施行詐術及偽造標單之行為，亦即，告訴
    人單方所指述之事實，已使社會一般人，對被告戊○○是否有意圖為自己或他人
    不法所有之詐欺故意，而向告訴人施以詐術，及基於偽造私文書之犯意而偽造標
    單乙節，有合理之懷疑存在，復參以本件就被告戊○○所涉上開犯行，除告訴人
    指述外，均乏他證相佐，再徵諸上開犯罪事實，既須依積極證據證明，苟無積極
    證據，或積極證據不足為不利於被告事實之認定時，即應為有利於被告之認定，
    更不必有何有利之證據等情以觀，被告戊○○部分，既未能發現有相當證據，自
    不能以同案被告丁○○有偽造文書及詐欺之行為，即遽以推測或擬制之方法，認
    被告戊○○亦有上開犯罪行為，自無待言。綜上所述，本件依調查所得證據尚不
    足以證明被告確有公訴人所指之上開詐欺及偽造文書之犯行，此外，復查無其他
    積極證據足資證明，揆諸首開法條規定及判例意旨，被告戊○○部分之犯罪尚屬
    不能證明，應為無罪之諭知，以昭審慎。
據上論斷，應依刑事訴訟法第二百九十九條第一項前段、第三百零一條第一項，刑法
第五十六條、第二百十條、第二百二十條第一項、第二百十六條、第三百三十九條第
一項、第五十五條，判決如主文。
本案經檢察官柯怡伶到庭執行職務。
中    華    民    國      九十      年       六       月   四       日
                              臺灣臺南地方法院刑事第二庭
                                  審判長法  官  侯  明  正
                                        法  官  賴  純  慧
                                        法  官  黃  翰  義
右正本證明與原本無異。
如不服本判決應於送達後十日內向本院提出上訴狀。
                                        書記官  陳  金  堂
中    華    民    國      九十      年       六       月       四       日
附錄本案論罪科刑法條全文：
刑法第二百十條：
偽造、變造私文書，足以生損害於公眾或他人者，處五年以下有期徒刑。
刑法第二百二十條第一項：
在紙上或物品上之文字、符號、圖畫、照像，依習慣或特約，足以為表示其用意之證
明者，關於本章及本章以外各罪，以文書論。
刑法第二百十六條：
行使第二百十條至第二百十五條之文書者，依偽造、變造文書或登載不實事項或使登
載不實事項之規定處斷。
刑法第三百三十九條第一項：
意圖為自己或第三人不法之所有，以詐術使人將本人或第三人之物交付者，處五年以
下有期徒刑、拘役或科或併科一千元以下罰金。
附表：


司法院資訊處製作；財團法人民間司法改革基金會備份。
